最  高  行  政  法  院  判  決
109年度年上字第103號
上  訴  人  王玉玲（被選定人）

            胡淑娟（被選定人）

共      同
訴訟代理人  賴宏庭  律師
被 上訴 人  臺中市政府                                 
代  表  人  盧秀燕              
被 上訴 人  南投縣政府                                 

代  表  人  林明溱              
被 上訴 人  彰化縣政府                                  

代  表  人  王惠美              
上列當事人間公立學校教職員退休資遣撫卹條例事件，上訴人對
於中華民國109年4月30日臺中高等行政法院108年度年訴字第56
號判決，提起上訴，本院判決如下：
　　主  文
上訴駁回。
上訴審訴訟費用由上訴人負擔。　　
　　理  由
一、上訴人與附表所示編號2至10、12至49之人（即選定人，其
    等於原審選定上訴人為本件當事人）係公立學校退休教育人
    員，前經被上訴人依學校教職員退休條例（下稱退撫舊法）
    核定退休生效。嗣公立學校教職員退休資遣撫卹條例（下稱
    系爭條例）於民國106年8月9日制定公布，除第8條第4項及
    第69條自公布日施行外，其餘條文自107年7月1日施行，被
    上訴人遂依系爭條例第34條、第36條、第37條及第39條等規
    定，分別重新審定上訴人107年7月1日至117年12月31日及11
    8年1月1日後每月退休所得，並以如臺中高等行政法院（下
    稱原審）108年度年訴字第56號判決（下稱原判決）附表所
    示之已退休公立學校教職員退休所得重新審定通知書（下稱
    原處分）分別通知上訴人。上訴人不服，循序提起行政訴訟
    ，並聲明：如原判決附表所示之訴願決定、復審決定及原處
    分均撤銷。案經原判決駁回其訴，上訴人猶未甘服，遂提起
    本件上訴，並聲明：1.原判決廢棄。2.上開廢棄部分，如原
    判決附表所示之訴願決定、復審決定及原處分均撤銷（上訴
    人漏載「復審決定」）；或發回原審更為審理。
二、上訴人起訴主張、被上訴人於原審之答辯及聲明，均引用原
    判決所載。
三、原審斟酌全辯論意旨及調查證據之結果，以：
  ㈠系爭條例係立法院依循三讀程序議決通過後經總統公布施行
    之法律，法官自應遵循而為審判依據，上訴人主張系爭條例
    違憲而提起撤銷訴訟，並要求行政法院法官於個案審判中對
    之進行違憲審查並為裁判，實已逾越法官依法審判之權責，
    難謂可採。
  ㈡原審審理期間，司法院大法官於108年8月23日作成釋字第783
    號解釋，認「公立學校教職員退休資遣撫卹條例第8條第2項
    規定無涉法律不溯及既往原則及工作權之保障，亦未牴觸比
    例原則，與憲法保障人民財產權之意旨尚無違背。同條例第
    4條第6款、第39條第2項規定，與憲法保障生存權及教育工
    作者生活之意旨尚無違背。同條例第4條第4款、第5款、第1
    9條第2款、第3款、第36條、第37條、第38條及第39條第1項
    規定，無涉法律不溯及既往原則，與信賴保護原則、比例原
    則尚無違背。」而為不違憲之解釋。該解釋已就退撫給與制
    度之性質、得否調整及審查標準為相關說明，並強調退撫給
    與請求權固受憲法財產權之保障，然因退撫給與之財源不同
    ，其請求權受保障之程度，應有差異；亦即源自政府預算之
    恩給制範疇，涉及國家財政資源分配之社會關聯性，就此財
    源產生之財產上請求權，立法者得有相對較高之調整形成空
    間，司法院審查相關立法是否符合比例原則及有無違反信賴
    保護原則時，應採較為寬鬆之審查標準，乃就上開系爭條例
    規定作成不違憲之解釋。被上訴人據以作成原處分，經核並
    無違憲之問題。是上訴人訴稱系爭條例係屬違憲無效，並已
    侵奪上訴人於憲法第15條所保障之財產權，原處分據以作成
    即屬違法等云，並非可採。
  ㈢上訴人所主張系爭條例違反法律不溯及既往原則、信賴保護
    原則、比例原則部分，司法院釋字第783號解釋理由業已闡
    釋明確，系爭條例顯無違反法律不溯及既往原則、信賴保護
    原則及比例原則等問題，上訴人猶主張系爭條例違反上開原
    則，且司法院釋字第783號解釋對此所為之解釋有誤云云，
    亦非可採。
  ㈣上訴人僅主張被上訴人據以作成原處分之系爭條例規定違憲
    ，訴請將訴願決定（或復審決定）及原處分撤銷，並未就事
    實部分為爭執，而經原審複核重新審定通知書之計算，並無
    錯誤，則原處分關於上訴人自107年7月1日起每月退休所得
    之重新計算，應認於法尚無違誤等語，判決駁回上訴人在第
    一審之訴。
四、本院經核原判決駁回上訴人在原審之訴，並無違誤，茲就上
    訴理由再予論述如下：
  ㈠憲法第78條規定：「司法院解釋憲法，並有統一解釋法律及
    命令之權。」第173條規定：「憲法之解釋，由司法院為之
    。」第171條第2項規定：「法律與憲法有無牴觸發生疑義時
    ，由司法院解釋之。」第79條第2項規定：「司法院設大法
    官若干人，掌理本憲法第78條規定事項……」是解釋法律牴觸
    憲法而宣告其為無效，乃專屬司法院大法官之職掌。司法院
    依上開規定所為之解釋，有拘束全國各機關及人民之效力，
    各機關處理有關事項，應依解釋意旨為之，違背解釋之判例
    ，當然失其效力，亦經司法院釋字第185號解釋宣示在案。
    上開解釋所稱之全國各機關，當然包含法院在內。次按法官
    依據法律獨立審判，憲法第80條定有明文，故依法公布施行
    之法律，法官應以其為審判之依據，不得認定法律為違憲而
    逕行拒絕適用；又該法律如經司法院作成解釋宣告未違憲，
    依前段之說明，法院亦自應受其拘束，於審理個案時，依解
    釋意旨為之；且於該解釋作成後，如無因憲法或相關法律有
    所修正，或相關社會情事已有重大變更，而有重行認定與判
    斷之必要，並聲請經司法院再作成變更或補充之解釋，應不
    許法院或其他任何人民或機關持歧異之見解不予遵守。
  ㈡經查，上訴人係公立學校退休教育人員，前經被上訴人核定
    退休生效，嗣被上訴人依107年7月1日施行之系爭條例，重
    新審定上訴人每月退休所得，並以原處分分別通知上訴人，
    為原判決依法確定之事實。依上訴人於原審起訴時對於原處
    分所為事實之認定及係適用系爭條例之結果本身均不爭執，
    所爭執者僅係據以作成原處分之系爭條例是否違反法律不溯
    及既往原則及信賴保護原則，而有違憲之問題。然原審業已
    論明，司法院於108年8月23日作成釋字第783號解釋，認「
    公立學校教職員退休資遣撫卹條例第8條第2項規定無涉法律
    不溯及既往原則及工作權之保障，亦未牴觸比例原則，與憲
    法保障人民財產權之意旨尚無違背。同條例第4條第6款、第
    39條第2項規定，與憲法保障生存權及教育工作者生活之意
    旨尚無違背。同條例第4條第4款、第5款、第19條第2款、第
    3款、第36條、第37條、第38條及第39條第1項規定，無涉法
    律不溯及既往原則，與信賴保護原則、比例原則尚無違背。
    」而作成合憲解釋等語綦詳。全國各機關及人民均應受司法
    院解釋效力之拘束(憲法第78條及司法院釋字第185號解釋意
    旨)，原審亦自應受其拘束。且司法院釋字第783號解釋公布
    迄今，其間憲法或相關法律均未見有所修正，相關社會情事
    亦未見有何重大變更，自無聲請司法院重行認定與判斷之必
    要。原處分及系爭條例相關規定並未有上訴人所指前揭之違
    法情事，系爭條例相關規定既經司法院釋字第783號解釋宣
    告不違憲，被上訴人依前開法令規定重新計算上訴人自107
    年7月1日起之退休所得，核無違誤，從而原審以上訴人所提
    訴訟，為無理由，予以駁回，於法並無不合。
  ㈢司法院釋字第783號解釋意旨，亦指明：原對退休人員較為有
    利之退撫制度有其時代背景，嗣因社會變遷而衍生諸多未必
    合理之現象，然實非可歸責於受規範對象，且受規範對象對
    舊法規之繼續施行亦有應受保護之信賴利益。惟上開調降原
    退休所得之相關規定，對原退撫給與作適度之調降係為達成
    下列目的：⑴平緩服務年資相同、等級亦相同之退休人員，
    因服務期間之不同，退休所得之顯著差異；⑵消除兼具舊制
    與新制年資者，因新舊制年資比例不同，所致退休所得之不
    均衡；⑶處理受規範對象繼續領取全部優存利息之不合理性
    ；⑷降低政府因補貼優存利息之財務負擔；⑸因應人口結構老
    化退撫給與持續增加之費用，多由少子化後之下一世代負荷
    之情形；⑹延緩政府培育人才提早流失，以及⑺延續退撫基金
    之存續，維護退休公立學校教職員老年經濟安全等。此等目
    的整體而言，係為追求高於個人信賴利益之重要公共利益，
    且上開規定已設有適度減緩受規範對象之生活與財務規劃所
    受衝擊之措施。是所採手段未逾越必要之程度，得認與信賴
    保護原則、比例原則尚無違背等意旨。足見上訴人自107年7
    月1日以後月退休所得應適用之系爭條例第36條、第37條、
    第38條及第39條等規定，重新規制每月退休所得之替代率上
    限，適度調降原退撫給與，並將支領或兼領月退休金之已退
    休教職員納入適用範圍，業據司法院大法官審究憲政原理及
    盱衡目前我國退休金儲備狀況，已呈現入不敷出之疲態，現
    行退休金制度之相關法規範確實存在諸多欠缺合理性之處，
    若不予改革將損及目前在職人員將來退休之權益，為避免退
    休金制度運作失靈，並建構完善的社會保險與安全體系，以
    維護世代正義，立法機關為實現分配正義，避免世代對立，
    導致社會動盪不安，有形成自由，不違反信賴保護原則、比
    例原則，且系爭條例對於非屬一次性之退撫給與，因其法律
    關係之構成要件事實尚未完全具體實現，迄系爭條例施行後
    始合致之要件事實，自應適用系爭條例審定其退撫給與，無
    涉法律不溯及既往原則。是以，系爭條例各該規定，既經司
    法院解釋未牴觸憲法而有效，自得作為重新審定上訴人自10
    7年7月1日以後之每月退休所得之法規範依據，且不違反信
    賴保護原則、法律不溯及既往原則。至系爭條例第34條第3
    項規定：「前項人員已依原學校教職員退休條例第21條之1
    第5項規定審定並領取月補償金者，於本條例施行後，以其
    核定退休年資、等級，按退休時同等級現職人員本（年功）
    薪額，依原學校教職員退休條例第21條之1第5項規定，計算
    其應領之一次補償金，扣除其於本條例施行前、後所領之月
    補償金後，補發其餘額。無餘額者，不再補發。」雖非上開
    立法委員聲請解釋之客體，惟參照司法院釋字第783號解釋
    理由書之前揭闡述，可知系爭條例第34條第3項規定之退撫
    舊法月補償金部分給與，按退撫舊法規定既非一次性領取，
    且於系爭條例施行後仍未完全給付，當屬構成要件事實尚未
    完全具體實現，並於系爭條例施行後繼續存在之給付，系爭
    條例對退撫舊法原退撫給與作適度之調降，又為追求重要公
    共利益之正當目的，且設有過渡措施，則系爭條例據該規定
    重新審定應領之補償金，亦無違反法律不溯及既往原則及信
    賴保護原則。上訴意旨主張原判決違反法律不溯及既往原則
    及信賴保護原則云云，核係其主觀一己之意見，難認可採。
　㈣綜上所述，原判決並無上訴人所指違背法令之情形，上訴意
    旨，指摘原判決違背法令，求予廢棄，為無理由，應予駁回
    。　　　
五、據上論結，本件上訴為無理由。依行政訴訟法第255條第1項
    、第98條第1項前段、第104條、民事訴訟法第85條第1項前
    段，判決如主文。　 
中　　華　　民　　國　　111 　年　　1 　　月　　26　　日
                    最高行政法院第二庭
                        審判長法官  吳　東　都　
                              法官　鄭  小  康
                              法官　林　妙　黛
　　　　　　　　　　　　　　　法官  侯  志  融
                              法官　王　俊　雄

以  上  正  本  證  明  與  原  本  無  異
中　　華　　民　　國　　111 　年　　1 　　月　　26　　日
　　　　　　　　　　　　　　　書記官　張  玉  純